臺灣高等法院民事判決
109年度上字第647號
上  訴  人  亞太興工程有限公司

法定代理人  黃章塘  
訴訟代理人  陳丁章律師
被  上訴人  合矩建設開發股份有限公司

法定代理人  江宗德  
訴訟代理人  何祖舜律師
            翁栢垚律師
            溫育禎律師
上列當事人間請求返還訂金等事件，上訴人對於中華民國109年2
月27日臺灣臺北地方法院108年度建字第217號第一審判決提起上
訴，本院於110年5月11日言詞辯論終結，判決如下：
    主      文
原判決關於命上訴人給付逾新臺幣捌拾玖萬肆仟肆佰捌拾元本息
部分，及該部分假執行之宣告，暨訴訟費用之裁判均廢棄。
上開廢棄部分，被上訴人在第一審之訴及假執行之聲請均駁回。
其餘上訴駁回。 
第一、二審訴訟費用由被上訴人負擔二分之一，餘由上訴人負擔
。
    事實及理由
壹、程序方面：
    按當事人於第二審不得提出新攻擊或防禦方法，但如不許其
    提出顯失公平者，不在此限，民事訴訟法第447條第1項第6
    款定有明文。查上訴人於本院所為抵銷抗辯，固屬於第二審
    提出之新攻擊防禦方法，然倘不許上訴人在第二審為抵銷抗
    辯，恐對其造成不公平情事，故准許上訴人於本院提出抵銷
    抗辯，合先敘明。
貳、實體方面：
一、被上訴人主張：被上訴人於民國106年8月9日與上訴人分別
    簽訂「天母好逑住宅新建工程案」之景觀工程及公設裝修工
    程承攬合約（下分別稱系爭景觀工程契約、系爭公設裝修契
    約，合稱系爭契約），約定由上訴人施作前述工程案之景觀
    工程及公設裝修工程（下合稱系爭工程），承攬報酬分別為
    新臺幣（下同）1,020萬元、1,040萬元，被上訴人並於106
    年8月27日依約給付上訴人8%之訂金各816,000元、832,000
    元，共計1,648,000元（下稱系爭款項），而為承攬報酬之
    一部預付。詎被上訴人嗣後發現上訴人並無專業施工人員，
    且不具備獨立施作系爭工程之能力，遂於上訴人尚未實際開
    工前，依系爭契約第23條第1項前段、第2項第5款等約定及
    民法第511條規定，於106 年11月29日以律師函終止系爭契
    約，經上訴人於翌日收受，上訴人自應將被上訴人預付之系
    爭款項返還予被上訴人。爰依民法第179條後段、第249第3
    、4款等規定，擇一請求上訴人返還1,648,000元，及自106
    年12月8日起至清償日止，按年息5%計算之利息（未繫屬本
    院部分，不予贅述）。
二、上訴人則以：被上訴人係依系爭契約第23條第1項約定及民
    法第511條規定，任意終止系爭契約，且系爭款項應為定金
    性質，是系爭契約既係因可歸責於被上訴人之事由，致不能
    履行，依民法第249條第2款之規定，被上訴人自不得請求上
    訴人返還系爭款項；縱認系爭款項為承攬報酬之預付，然被
    上訴人任意終止系爭契約，致上訴人受有相關人員薪資、書
    面作業費用、雜支等共計1,749,785元之損害，並喪失預期
    利益1,271,605元，上訴人亦得依民法第511條但書之規定，
    請求被上訴人如數賠償，爰以上開損害賠償債權與被上訴人
    主張之債權抵銷，是被上訴人所為請求，自不應准許等語，
    資為抗辯。
三、原審就被上訴人所為前揭請求，為其勝訴之判決。上訴人不
    服，提起上訴，聲明：㈠原判決不利於上訴人部分廢棄。㈡上
    開廢棄部分，被上訴人在第一審之訴及假執行之聲請均駁回
    。被上訴人答辯聲明：上訴駁回（原判決關於駁回被上訴人
    請求原審共同被告理建工程股份有限公司連帶給付部分，及
    駁回被上訴人對上訴人逾上開請求部分，未據被上訴人不服
    提起上訴，均已告確定）。
四、兩造不爭執事項（見本院卷第268頁）：
  ㈠兩造於106年8月9日簽訂系爭契約，約定由上訴人承攬系爭工
    程，承攬報酬分別為1,020萬元、1,040萬元。
  ㈡被上訴人已依系爭契約第6條第2項之約定，給付上訴人系爭
    款項。
　㈢被上訴人於106年11月29日發函終止系爭契約，經上訴人於同
    年月30日收受。　
五、本院之判斷
 　 兩造均同意簡化本件爭點之項目（見本院卷268頁），茲分
    述如下： 
  ㈠被上訴人終止系爭契約之依據為何？
　1.按工作未完成前，定作人得隨時終止契約，民法第511條前
    段定有明文；又不論何種原因，甲方（即被上訴人）認為工
    程有終止之必要時，得通知乙方（即上訴人）終止合約，乙
    方不得拒絕辦理及異議，系爭契約第23條第1項前段亦有明
    定（見原審卷第97、114頁）。
　2.查，被上訴人於106年11月29日委任律師發函終止系爭契約
    ，所執終止契約之依據，即為前述系爭契約第23條第1 項前
    段約定及民法第511條前段規定，此有上開律師函附卷可佐
    （見原審卷第123-126頁），自生合法終止之效力，則系爭
    契約應於該律師函106年11月30日送達予上訴人時（見原審
    卷第127、128頁），發生以上開規範終止系爭契約之效力，
    堪予認定。至被上訴人事後雖另主張依系爭契約第23條第2
    項第5款約定終止系爭契約云云，然此項主張既已在系爭契
    約經被上訴人依系爭契約第23條第1項前段約定及民法第511
    條前段規定合法終止之後，自無從再為重複之終止，對於前
    述關於終止契約事由之認定，亦不生影響，併予說明。　
  ㈡系爭款項之性質為何？
　　被上訴人主張其支付予上訴人之系爭款項，應屬承攬報酬之
    一部預付，為上訴人所否認，並辯稱此款項應為定金性質云
    云，經查：
　1.被上訴人支付系爭款項予上訴人之依據為系爭契約第6條第2
    項之約定，此為兩造所不爭執（見兩造不爭執事項㈡），而
    觀諸系爭契約第6條之內容，既已載明係關於「付款辦法」
    之約定，且經核該條約定內容均為付款時間、付款流程、付
    款方式等有關給付承攬報酬之相關事項，則被上訴人所稱其
    依系爭契約第6條第2項約定所支付之系爭款項，乃屬承攬報
    酬之一部預付，自非無據。
　2.至系爭契約第6條第2項雖就系爭款項以「訂金」稱之，而與
    民法第248條之「定金」名稱近似，惟觀諸系爭契約第5條乃
    關於「承攬工程價金及履約保證」之約定，其第1項約定內
    容為：「本契約依總價方式承攬，本工程合約總價金計10,2
    00,000元（系爭景觀工程契約）/10,400,000元（系爭公設
    裝修契約）整（含稅），乙方（即上訴人）提供銀行本票予
    甲方（即被上訴人），面額為工程價金之10%作為履約保證
    。」，此有系爭契約在卷足參（見原審卷第87、105頁)，足
    見雙方就系爭契約之履約保證，僅約定應由上訴人交付面額
    為工程價金10%之銀行本票予被上訴人，以作為履約之擔保
    ，而未就被上訴人應提出如何之保證為任何約定；且細閱系
    爭契約之其他約定內容，亦未見兩造就被上訴人倘未依約履
    行或任意終止契約，其依系爭契約第6條第2項支付之系爭款
    項應如何處理，有何具體明確之約定，更難認兩造確有以系
    爭款項作為擔保被上訴人依約履行之「定金」之意。另被上
    訴人雖曾於前述終止系爭契約之律師函中，將民法第249條
    第4款與同法第179條規定，併列為其請求上訴人返還系爭款
    項之依據（見原審卷第124頁），於本件訴訟亦援引民法第2
    49第3、4款規定，作為其請求權基礎，然此法律上之主張，
    無涉自認，亦不影響本院關於系爭款項法律上性質之判斷，
    是上訴人徒執上情，指稱系爭款項應為定金性質云云，亦非
    可取。
　3.綜上所述，被上訴人給付予上訴人之系爭款項，應為承攬報
    酬之預付，而非民法第248條規定之「定金」，故上訴人辯
    稱被上訴人任意終止系爭契約，以致該契約不能履行，依民
    法第249條第2款規定，應不得請求上訴人返還系爭款項云云
    ，自無足憑採。
　㈢被上訴人得否依民法第179條或第249條第3、4款之規定，請
    求上訴人返還系爭款項？
　1.按無法律上之原因而受利益，致他人受損害者，應返還其利
    益。雖有法律上之原因，而其後已不存在者，亦同。民法第
    179條定有明文。又承攬契約之終止，僅使契約自終止之時
    起向將來消滅，並無溯及效力，定作人固仍應就契約終止前
    承攬人已完成工作部分給付報酬，惟定作人於契約終止前如
    已超付承攬人完成工作所得受領之報酬，於契約終止後，承
    攬人就該超額報酬受有利益之原因即失其存在，定作人非不
    得依不當得利規定請求返還之（最高法院107年度台上字第1
    931號判決意旨參照）。
　2.查，系爭契約係於106年11月30日經被上訴人合法終止，前
    已詳述，又被上訴人主張其於系爭契約終止之前，並未通知
    上訴人開工，故上訴人就系爭工程尚未開始施作等情，亦為
    上訴人所不否認，則上訴人就系爭工程既未完成任何工作，
    亦無法證明有何已提出給付，而得依約請求計價付款之情事
    ，則揆諸前揭規定及說明，上訴人於系爭契約終止後，就其
    業已領取之系爭款項，自已無受有利益之原因存在。是被上
    訴人依民法第179條規定，請求上訴人返還系爭款項，即屬
    有據，應予准許。
　㈣上訴人之抵銷抗辯是否可採？
　1.上訴人得否依民法第511條但書規定，請求被上訴人賠償其
    因終止契約所生之損害？
　⑴按工作未完成前，定作人得隨時終止契約。但應賠償承攬人
    因契約終止而生之損害。民法第511條定有明文。準此，被
    上訴人依系爭契約第23條第1項前段約定及民法第511條前段
    規定，任意終止系爭契約，既如前述，上訴人自得依上開規
    定，請求被上訴人賠償其因契約終止所生之損害。
　⑵被上訴人雖辯稱依系爭契約第23條第1項之約定，可知於被上
    訴人終止契約之情形，上訴人僅得就其已完成之工作或已進
    場之合格器材，請求被上訴人依約付款，而排除上訴人得請
    求其他賠償之權利云云。然查，系爭契約第23條第1項係約
    定：「不論何種原因，甲方（即被上訴人）認為工程有終止
    之必要時，得通知乙方（即上訴人）終止合約，乙方不得拒
    絕辦理及異議，乙方應即停工；合約一經終止，甲方除應驗
    收乙方之已完工作及進場合格器材，按合約單價（無合約單
    價者，由雙方協議之）計付乙方外，並與乙方協議善後辦法
    。乙方應繼續維護已完工程至甲方接管為止。在終止合約後
    ，乙方對已完工程應承擔本合約規定之責任與義務」，此有
    系爭契約在卷可佐（見原審卷第97、114頁），核其內容，
    僅稱被上訴人就上訴人業已完工或進場之部分，應予計價付
    款，除此之外，則應由雙方協議善後辦法，並無排除或限制
    上訴人向被上訴人請求損害賠償之權利，是被上訴人前揭所
    辯，顯無可採。上訴人仍得依民法第511條但書規定，請求
    被上訴人賠償其因終止契約所生之損害。
　2.上訴人得請求之金額為若干？
　⑴按損害賠償，除法律另有規定或契約另有訂定外，應填補債
    權人所受損害與所失利益。而依通常情形，或依已定之計劃
    、設備或其他特別情事，可得預期之利益，視為所失利益，
    為民法第216條所明定。凡依外部客觀情事觀之，足認其已
    有取得利益之可能，因責任原因事實之發生，致不能取得者
    ，即為所失之利益，應由債務人賠償，不以確實可取得之利
    益為限(最高法院105年度台上字第2242號判決意旨參照)。
　⑵上訴人主張其因被上訴人終止系爭契約，受有相關人員薪資
    、書面作業費用、雜支等共計1,749,785元之損害，並喪失
    預期利益1,271,605元等情，為被上訴人所否認。經查：
　①支出相關人員薪資部分：
　　上訴人主張其為進行系爭工程之銜接及準備工作，業已聘請
    訴外人陳建村為專案負責人，並雇用訴外人何明達、蔡智軒
    、林明德等人負責處理系爭工程之相關業務，因而支出薪資
    報酬等共計1,716,115元等情，固據其提出匯款申請書回條
    、支票、勞工保險被保險人投保資料表（明細）等為證（見
    本院卷第81-91、95-99、233頁），然上訴人既不否認系爭
    工程經被上訴人終止時，尚未實際開工，復未能就其所稱聘
    僱之前揭人員究係為系爭工程從事何種銜接及準備工作，及
    其等工作成果為何等，提出具體之說明及舉證，自難僅憑上
    開單據及投保資料，即認上訴人係為進行系爭工程之相關準
    備工作而支付前述薪資費用。從而，上訴人主張被上訴人應
    賠償此部分費用，尚無從准許。
　②書面作業費用部分：　
　　上訴人主張其為製作系爭契約，共支出影印裝訂費用4,197
    元乙節，雖據其提出統一發票及客戶委託服務單為證（見本
    院卷第93頁），然觀諸上開單據並未記載影印裝訂之文件為
    何，是上訴人據此主張上開費用乃其為製作系爭契約而支出
    之影印裝訂費，被上訴人應如數賠償云云，即難准許。
　③雜支部分：
　　上訴人主張其曾給付陳建村代墊工程告示牌及工程保險之相
    關費用29,473元，業據其提出匯款申請書回條為證（見本院
    卷第101頁），然單憑上開匯款資料，顯不足以證明上訴人
    付款予陳建村之原因為何，自無從據以認定上訴人之前揭主
    張為可採。是上訴人主張被上訴人應賠償此部分費用，亦難
    認有據。
　④喪失預期利益部分：
　　上訴人主張其因被上訴人任意終止系爭契約，受有喪失預期
    利益1,271,605元之損害等情，雖為被上訴人所否認，然上
    訴人係以營利為目的之公司，其與被上訴人簽訂系爭契約，
    自係以獲取利潤為目的甚明，則依一般客觀情形，應堪認上
    訴人確有因系爭契約之履行而取得利益之可能。且查，依系
    爭契約所附工程標單總表所示（見本院卷第185、187頁），
    系爭景觀工程之保險費、管理費、利潤、雜費等共計為719,
    577元（89947＋629630＝719577），系爭工設裝修工程之保險
    費、管理費、利潤、雜費等共計為733,686元（91711＋64197
    5＝733686），據此亦足見依上訴人之計畫及估算，其承攬系
    爭工程確足以獲取相當之利潤，是上訴人主張其因被上訴人
    終止系爭契約，受有無法取得預期利益之損害，自屬可採，
    被上訴人以上訴人尚未實際開工為由，否認上訴人受有前揭
    損害，則非可取。又觀諸上開工程標單總表，雖係將相關費
    用及利潤合併列計，然本院經斟酌財政部公布之106年度營
    利事業各業所得額暨同業利潤標準，有關庭園景觀工程之同
    業利潤毛利率為21%、費用率為11%、淨利率為10%，有關其
    他最後修整工程之同業利潤毛利率為25%、費用率為11%、淨
    利率為14%，此有106年度營利事業各業所得額暨同業利潤標
    準在卷可參(見本院第329頁)，則據上開比例計算系爭景觀
    工程之淨利潤金額應為342,656元（719577×10/21＝342656，
    元以下四捨五入，下同）、系爭工設裝修工程之淨利潤金額
    應為410,864元（733686×14/25＝410864)。是上訴人主張其
    受有喪失預期利益之損害，於753,520元（342656＋410864＝7
    53520）之範圍內，應屬有據，逾此範圍部分，則難認可採
    。
　3.復按二人互負債務，而其給付種類相同，並均屆清償期者，
    各得以其債務，與他方之債務，互為抵銷。但依債之性質不
    能抵銷或依當事人之特約不得抵銷者，不在此限；又債之請
    求權雖經時效而消滅，如在時效未完成前，其債務已適於抵
    銷者，亦得為抵銷。民法第334條第1項、第337條分別定有
    明文。準此，上訴人雖對被上訴人負有應返還系爭款項1,64
    8,000元之債務，然因被上訴人對上訴人亦負有應賠償753,5
    20元之債務，且上開債務均已屆清償期，復無依債之性質或
    當事人特約不能抵銷之情事，則上訴人主張以雙方所負前揭
    債務，互為抵銷，自屬有據。至被上訴人雖稱上訴人之損害
    賠償請求權業已罹於時效而消滅云云，然此債務於時效尚未
    完成前，既與上訴人所負債務已達得互為抵銷之適狀，揆諸
    前揭規定，自仍得為抵銷。是經上訴人主張抵銷之結果，被
    上訴人應僅得請求上訴人給付894,480元（0000000－000000＝
    894480）。
六、綜上所述，被上訴人依不當得利之法律關係，請求上訴人給
    付894,480元，及自106年12月8日（見原審卷第126、128頁
    ）起至清償日止，按年息5%計算之利息，洵屬有據，應予准
    許；逾此部分之請求，則難認有據，應予駁回。從而原審因
    未及審酌上訴人所為抵銷抗辯，就超過上開應予准許部分，
    為上訴人敗訴之判決，尚有未洽，上訴意旨指摘原判決此部
    分不當，求予廢棄改判，為有理由，爰由本院廢棄改判如主
    文第二項所示。至上開應准許部分，原審為上訴人敗訴之判
    決，並無不合，上訴人指摘原判決此部分不當，求予廢棄改
    判，為無理由，應駁回其上訴。
七、本件事證已臻明確，兩造其餘之攻擊或防禦方法及所用之證
    據，經本院斟酌後，認為均不足以影響本判決之結果，爰不
    逐一論列，併此敘明。
八、據上論結，本件上訴為一部有理由、一部無理由，依民事訴
    訟法第450條、第449條第1項、第79條，判決如主文。 
中　　華　　民　　國　　110 　年　　5 　　月　　25　　日
                  民事第二十庭  
                        審判長法  官  周祖民
                              法  官  鄭威莉
                              法  官  馬傲霜
正本係照原本作成。
被上訴人不得上訴。
上訴人如不服本判決，應於收受送達後20日內向本院提出上訴書
狀，其未表明上訴理由者，應於提出上訴後20日內向本院補提理
由書狀（均須按他造當事人之人數附繕本）上訴時應提出委任律
師或具有律師資格之人之委任狀；委任有律師資格者，另應附具
律師資格證書及釋明委任人與受任人有民事訴訟法第466條之1第
1項但書或第2項所定關係之釋明文書影本。如委任律師提起上訴
者，應一併繳納上訴審裁判費。
中　　華　　民　　國　　110 　年　　5 　　月　　25　　日

    　　　　　　　　　　　　　書記官  崔青菁